臺灣苗栗地方法院民事判決
111年度訴字第74號
原      告  張海銘

訴訟代理人  何邦超律師
被      告  施耀勳
第  三  人
即被代位人  曾怡雯
上列當事人間分配表異議之訴事件，本院於民國111年5月12日言
詞辯論終結，判決如下：
    主      文
一、本院109年度司執助字第583號清償票款強制執行事件於111
    年1月7日製作之分配表，其中次序11所示被告應受分配之金
    額新臺幣（下同）376萬5,144元部分應予剔除，不得列入分
    配。
二、確認被告就本院109年度司執助字第583號清償票款強制執行
    事件於111年1月7日製作之分配表，其中次序11所示抵押權
    擔保之450萬元債權不存在。
三、訴訟費用由被告負擔。
    事實及理由
壹、程序方面
　一、本件被告經合法通知，未於言詞辯論期日到場，核無民事
      訴訟法第386條各款所列情形，爰依原告之聲請，由其一
      造辯論而為判決。
　二、按確認之訴，非原告有即受確認判決之法律上利益者，不
      得提起之，民事訴訟法第247條定有明文。又所謂即受確
      認判決之法律上利益，係指法律關係之存否不明確，原告
      主觀上認其在法律上之地位有不安之狀態存在，且此種不
      安之狀態，能以確認判決將之除去者而言，若縱經法院判
      決確認，亦不能除去其不安之狀態者，即難認有受確認判
      決之法律上利益（最高法院52年度台上字第1240號判決〈
      原判例〉意旨參照）。查原告主張本院109年度司執助第58
      3號清償票款強制執行事件(下稱系爭執行事件)於111年1
      月7日製作之分配表（下稱系爭分配表），其中次序11所
      示抵押權(下稱系爭抵押權)擔保之債權額450萬元之債權
      不存在。此項法律關係之存否尚非明確，而原告主張其為
      執行債務人曾怡雯之一般債權人，則系爭抵押權具優先性
      ，其所擔保之債權是否存在，將影響原告債權將來受償之
      利益，致原告在私法上之地位有受侵害之不安狀態存在，
      且此不安狀態得以本件確認判決除去之。故原告代位曾怡
      雯請求確認前揭債權不存在，有即受確認判決之法律上利
      益。
　三、按債權人或債務人對於分配表所載各債權人之債權或分配
      金額有不同意者，應於分配期日1 日前，向執行法院提出
      書狀，聲明異議。異議未終結者，為異議之債權人或債務
      人，得向執行法院對為反對陳述之債權人或債務人提起分
      配表異議之訴；聲明異議人未於分配期日起10日內向執行
      法院為起訴之證明者，視為撤回其異議之聲明，強制執行
      法第39條第1項、第41條第1 項本文、第3 項前段定有明
      文。查本院民事執行處於111 年1 月7日製成系爭分配表
      ，原告代位執行債務人即曾怡雯於分配期日前對系爭分配
      表所列被告之次序11之債權，提出異議，原告已於分配期
      日起10日內向本院本件分配表異議之訴等事實，經本院調
      閱系爭執行事件卷查核無誤，故原告提起本件分配表異議
      之訴，自屬適法。
貳、實體方面
　一、原告主張：
　　㈠坐落苗栗縣○○鎮○○段○000地號土地及同段第261、359建號
      建物（下稱系爭房地）原為原告所有，原告係遭曾怡雯及
      訴外人林文濱共同詐欺，致系爭房地於107年1月4日以買
      賣為原因移轉登記予曾怡雯所有，原告與曾怡雯間未有買
      賣關係。原告為此訴請曾怡雯塗銷系爭房地之所有權移轉
      登記及回復原狀，經本院以110年度訴字第66號判決(下稱
      前案)曾怡雯應將上開所有權移轉登記予以塗銷，並回復
      為原告所有。
　　㈡惟曾怡雯之債權人即訴外人新鑫股份有限公司、臺灣新光
      商業銀行股份有限公司、遠東國際商業銀行股份有限公司
      、苗栗縣政府稅務局及被告已聲請強制執行系爭房地。於
      上開判決確定前，訴外人即拍定人林旭昇業於110年9月22
      日拍定系爭房地並取得所有權，致原告之系爭房地所有權
      已無法回復原狀，曾怡雯應依民法第184條第1項前段、第
      215條等規定賠償原告所受之金錢損害463萬9,020元。故
      原告為曾怡雯之損害賠償債權人，且已合法催告曾怡雯仍
      未獲清償，曾怡雯已陷入給付遲延。
　　㈢被告對系爭房地設定有第3順位之系爭抵押權，被告於109
      年11月19日就系爭執行事件具狀參與分配，系爭分配表將
      其列為次序11之債權，應受分配金額為376萬5,144元。惟
      被告據以參與分配之借據，借款人姓名為訴外人施耀坤，
      非被告施耀勳，且未見被告或施耀坤交付借款予曾怡雯，
      顯見系爭分配表次序11所示系爭抵押權及所擔保之債權不
      存在，應予剔除而不得列入分配。
　　㈣因執行債務人曾怡雯未對前揭次序11之債權聲明異議，怠
      於行使權利，有害於原告對曾怡雯損害賠償債權之實現。
      原告業於111年1月26日依民法第242條前段及強制執行法
      第39條第1項規定，代位曾怡雯對系爭分配表聲明異議，
      並依強制執行法第41條規定提起本件分配表異議之訴等語
      。並聲明：如主文第一項、第二項所示。
　二、被告經合法通知，未於言詞辯論期日到場，亦未提出書狀
      作任何聲明或陳述。
　三、經查，原告主張上揭一、㈠㈡之事實，業據原告提出存證信
      函為證，復經本院依職權調閱前案卷核閱無誤，堪以認定
      。
　四、按因故意或過失，不法侵害他人之權利者，負損害賠償責
      任。負損害賠償責任者，除法律另有規定或契約另有訂定
      外，應回復他方損害發生前之原狀。不能回復原狀或回復
      顯有重大困難者，應以金錢賠償其損害。民法第184條第1
       項、第213條第1項、第215條定有明文。查曾怡雯以不法
      手段取得系爭房地之所有權，惟系爭房地已發給林旭昇權
      利移轉證書由其取得所有權，顯已不能回復原狀。是原告
      依前揭規定主張曾怡雯應以金錢賠償原告之損害，其為損
      害賠償債權人，應屬有據。
　五、按分配表異議之訴屬形成之訴，其訴訟標的為對分配表之
      異議權，倘原告係以被告聲明參與分配之債權不存在為異
      議權之理由，其本質上即含有消極確認債權不存在訴訟之
      性質，如被告主張其債權存在，依舉證責任分配法則，自
      應先由主張該債權存在之被告負舉證之責（最高法院101
      年度台上字第904號判決意旨參照）。查原告前揭主張一
      、㈢之事實，經本院依職權調閱系爭執行事件卷核閱無誤
      。而被告就系爭抵押權所擔保之債權存在等事實，負有舉
      證之責，惟其於相當時期受合法通知，未於言詞辯論期日
      到場，亦未提出書狀為爭執，依民事訴訟法第280條第3項
      準用第1項規定，被告應視同自認原告主張之前揭事實，
      堪認被告所設定系爭抵押權所擔保之債權不存在。
　六、綜上所述，原告系爭執行事件執行債務人曾怡雯之損害賠
      償債權人，曾怡雯業將系爭房地設定系爭抵押權予被告，
      然系爭抵押權所擔保之債權不存在，曾怡雯怠於對系爭分
      配表上次序11所示之前揭不實債權行使權利。從而，原告
      依民法第242條前段規定代位曾怡雯依強制執行法第41條
      第1項規定，請求剔除系爭分配表次序11所示被告受分配
      之金額376萬5,144元部分，不得列入分配，及確認系爭抵
      押權所擔保之債權不存在，為有理由，應予准許。
　七、本件事證已臻明確，原告其餘攻擊防禦方法及所提證據，
      經本院斟酌後，核與判決結果不生影響，爰不予逐一論駁
      ，併此敘明。　
　八、訴訟費用負擔之依據：民事訴訟法第78條。
中　　華　　民　　國　 111　　年　　 5　　月　　31　　日
                  民事第一庭　法　官　張新楣
以上正本係照原本作成。 　　　　　　　　　
如對本判決上訴，須於判決送達後20日內向本院提出上訴狀（須
附繕本）。如委任律師提起上訴者，應一併繳納上訴審裁判費。
中　　華　　民　　國　　111 　年　　5 　　月　　31　　日
                              書記官  劉立晨